臺灣高等法院刑事判決
109年度上訴字第3654號
上  訴  人  
即  被  告  張呈謙


上列上訴人即被告因違反洗錢防制法等案件，不服臺灣新竹地方
法院109年度金訴字第39號，中華民國109年7月30日第一審判決
（起訴案號：臺灣新竹地方檢察署108年度偵字第11235號），提
起上訴，本院判決如下：
    主  文
上訴駁回。
張呈謙緩刑貳年，並應依附件所示內容支付蘇伊凡損害賠償。
    事  實
一、張呈謙明知金融機構帳戶為個人理財之重要工具，且關係個
    人財產、信用之表徵，而申請開立金融帳戶並無任何特殊限
    制，任何人可自行至不同金融機構申請開立多數帳戶使用，
    又現今社會詐騙案件層出不窮，詐騙份子經常利用他人金融
    帳戶以獲取詐騙犯罪所得，並藉此逃避執法人員之追查，依
    張呈謙之社會經驗，應有相當智識程度可預見將自己申請開
    立之金融機構帳戶（含存摺、提款卡及密碼）提供予不相識
    之人使用，有遭不法詐騙者利用作為詐欺取財轉帳匯款等犯
    罪工具之可能，達到不法詐騙者隱匿身分之效果而增加查緝
    困難，竟基於縱生此結果亦不違背其本意之幫助他人詐欺取
    財之不確定故意，於民國108年3月15日先依網路上真實姓名
    年籍不詳之成年人之指示，將其中華郵政湖口郵局帳號0000
    0000000000號帳戶（下稱郵局帳戶）提款卡密碼予以變更後
    ，再依指示以統一便利商店之「店到店」交寄方式，將郵局
    帳戶之存摺、提款卡一併寄送予真實姓名年籍不詳之人。嗣
    詐騙者取得上開郵局帳戶存摺、提款卡及密碼後，意圖為自
    己不法所有，基於詐欺取財之犯意，於108年3月18日17時1
    分許，撥打蘇伊凡電話，佯稱信用卡遭盜刷，須按指示操作
    網路銀行即可取消盜刷金額云云，致蘇伊凡陷於錯誤，而於
    同日18時3分許，匯款新臺幣（下同）99,123元至張呈謙上
    開郵局帳戶內，旋遭提領一空，張呈謙以此方式幫助詐騙者
    遂行詐欺取財之行為。嗣因蘇伊凡察覺有異而報警處理，始
    循線查悉上情。
二、案經蘇伊凡訴由新竹縣政府警察局新湖分局報請臺灣新竹地
    方檢察署檢察官偵查起訴。
    理  由
一、證據能力：
    上訴人即被告張呈謙於本院審理時經合法傳喚未到庭，惟據
    其與檢察官於本院準備程序所述，對於本判決下述所引用被
    告以外之人於審判外之陳述，均未爭執證據能力（見本院卷
    第43頁），迄言詞辯論終結前亦未聲明異議，本院審酌前開
    證據資料作成時之情況，尚無違法不當及證明力明顯過低之
    瑕疵，而認為以之作為證據應屬適當，依刑事訴訟法第159 
    條之5規定，均認有證據能力。至認定本案犯罪事實之其餘
    證據，並無證據證明係違背法定程序所取得，亦無顯有不可
    信之情況，且經本院於審理期日合法調查，該等證據自得作
    為本案裁判之資料。
二、認定犯罪事實所憑證據及其理由：
　　上揭事實，業據被告於本院準備程序坦承不諱（見本院卷第
    46頁），並經證人即告訴人蘇伊凡於警詢證述遭詐騙而匯款
    至被告郵局帳戶等過程甚詳（見偵卷第30至31頁），復有中
    華郵政股份有限公司108年4月17日儲字第1080084942號函所
    附被告郵局帳戶之客戶基本資料及客戶歷史交易清單、被告
    所申辦金融機構帳戶個資檢視表、告訴人之高雄市政府警察
    局湖內分局湖內派出所受理刑事案件報案三聯單、受理各類
    案件紀錄表、受理詐騙帳戶通報警示簡便格式表、金融機構
    聯防機制通報單、樂購蝦皮有限公司之聲明書、告訴人APP
    匯款紀錄截圖在卷可佐（見偵卷第27至28、35、39至41、44
    至45、77頁）。從而，被告前開所為任意性自白，既有上開
    客觀事證可資補強，核與事實相符，堪採信為真實。綜上所
    述，本案事證明確，被告所犯幫助詐欺取財行為已經證明，
    應依法論科。
三、論罪：　　
　　按刑法上之幫助犯，係對於犯罪與正犯有共同之認識，而以
    幫助之意思，對於正犯資以助力，而未參與實施犯罪之行為
    者而言。查被告將上開郵局帳戶之存摺、提款卡及密碼提供
    交予真實姓名年籍不詳之人，所為係容任他人以之為詐欺取
    財工具，顯係基於幫助他人詐欺取財之犯意，所為提供帳戶
    之行為係屬刑法詐欺取財罪構成要件以外之行為，且無任何
    積極證據證明其有參與對告訴人實施詐欺取財之犯罪構成要
    件行為，為幫助犯。是核被告所為，係犯刑法第30條第1 項
    、第339條第1項之幫助詐欺取財罪。又被告係幫助他人犯罪
    ，爰依刑法第30條第2項之規定，按正犯之刑減輕之。
四、不另為無罪之諭知部分：
(一)公訴意旨另認被告提供上開郵局帳戶存摺、提款卡及密碼之
    行為，使該犯罪份子將犯罪所得款項匯入，藉此掩飾犯罪所
    得之真正去向，認其此部分所為，亦涉犯洗錢防制法第2條
    第2款而犯同法第14條第1項之洗錢罪嫌云云。
(二)惟按105年12月28日修正公布，於106年6月28日生效施行之
    洗錢防制法第2條雖規定：「本法所稱洗錢，指下列行為：
    一、意圖掩飾或隱匿特定犯罪所得來源，或使他人逃避刑事
    追訴，而移轉或變更特定犯罪所得。二、掩飾或隱匿特定犯
    罪所得之本質、來源、去向、所在、所有權、處分權或其他
    權益者。三、收受、持有或使用他人之特定犯罪所得」，而
    本條所稱之特定犯罪，依同條例第3條第2款之規定，固包括
    刑法第339條之詐欺取財罪在內。然考量洗錢防制法之制定
    ，旨在防止特定犯罪不法所得之資金或財產，藉由洗錢行為
    ，諸如經由各種金融機關或其他交易管道，轉換成為合法來
    源之資金或財產，切斷資金與當初犯罪行為之關聯性，掩飾
    或隱匿犯罪行為或該資金不法來源或本質，使偵查機關無法
    藉由資金之流向追查犯罪行為人，其所保護之法益為國家對
    特定犯罪之追訴及處罰。因此，是否為洗錢行為，自應就犯
    罪全部過程加以觀察，不僅須行為人客觀上有掩飾或隱匿特
    定犯罪所得之具體作為，主觀上更須具有掩飾或隱匿其犯罪
    所得與犯罪之關聯性，使其來源形式上合法化之犯罪意思，
    始克相當。
(三)本案被告固有交付其郵局帳戶之存摺、提款卡，並配合變更
    密碼供予不詳之人使用，幫助詐騙者對告訴人詐騙而使告訴
    人將受騙款項匯入被告所提供之上開銀行帳戶，嗣由詐騙者
    （或其共犯）提領殆盡等情。惟就被告提供帳戶幫助犯罪之
    目的，尚無證據證明被告有為掩飾、隱匿該等犯罪所得之本
    質、來源、去向、所在，或使他人逃避刑事追訴而移轉或變
    更特定犯罪所得之主觀犯意，且被告提供郵局帳戶之提款卡
    及密碼，其已失去對該帳戶之實際管領權限，若無配合指示
    親自提款，即無收受、持有或使用特定犯罪之情形，亦無積
    極之移轉或變更特定犯罪所得之行為，要難認屬洗錢防制法
    第2條第1款、第3款所稱之洗錢行為。再者，告訴人於遭詐
    騙後所匯入被告郵局帳戶之款項，金流尚屬透明，於形式上
    並無因此合法化該所得之來源，並未造成金流斷點，而難認
    已達到掩飾或隱匿特定犯罪所得之來源、去向及所在之作用
    。此外，檢察官亦未具體指出本案被告有何「掩飾、隱匿」
    犯罪所得之行為內容或方式，或證明被告有參與對告訴人詐
    騙之人將提領之犯罪所得予以掩飾、隱匿，進而營造合法來
    源之外觀，或使其來源無法追溯之行為，亦未提出事證證明
    被告主觀上有何「掩飾、隱匿」犯罪所得之犯意，自不能僅
    因被告提供上開郵局帳戶之存摺、提款卡並配合變更密碼等
    行為，遽論以洗錢之罪責。
(四)綜上所述，檢察官所提出之證據，尚未達於通常一般人均不
    致有所懷疑，而得確信被告確有上揭違反洗錢防制法罪嫌，
    本應為被告此部分無罪之諭知，然公訴意旨認被告此部分罪
    嫌與前開經論罪科刑部分具有想像競合之裁判上一罪關係，
    爰不另為無罪之諭知。
五、駁回上訴之理由：
    原審以被告幫助犯詐欺取財犯行事證明確，適用刑法第30條
    、第339條第1項、第41條第1項前段等規定，並以行為人之
    責任為基礎，審酌被告雖非實際遂行詐欺取財犯行之人，然
    其輕率提供郵局帳戶之存摺、提款卡及提款密碼等物，容任
    他人從事不法使用，助長詐欺犯罪風氣之猖獗，增加被害人
    尋求救濟及治安機關查緝犯罪之困難，嚴重危害財產交易安
    全與社會經濟秩序，且犯後始終否認犯行，態度不佳，應予
    嚴厲非難，且犯後未與告訴人達成和解，賠償告訴人之損失
    ，兼衡酌被告幫助詐騙告訴人之金額、品性素行、犯罪動機
    、目的、手段、查無證據證明被告有何取得對價之情形暨其
    自述高中肄業智識程度及目前在餐飲店工作，月收入29,000
    元之生活狀況（見原審卷第60至61頁）等一切情狀，量處有
    期徒刑3月，並諭知以1,000元折算1日之易科罰金折算標準
    。另說明被告所交付予不詳詐騙者之郵局帳戶存摺、提款卡
    ，已屬不詳詐騙者所有，原應依刑法第38條第3項之規定宣
    告沒收，惟依上開規定之立法理由，係為避免被告為規避犯
    罪所用之物遭沒收，而將犯罪所用之物移轉於第三人所有，
    藉此脫免沒收之法律效果，然本件被告係基於不確定故意交
    付存摺、提款卡等物予詐欺正犯供本件幫助詐欺犯行所用，
    與刑法第38條第3 項規定之立法理由意旨不符，爰不依上開
    規定宣告沒收。經核原審認事用法尚無不合，量刑亦稱妥適
    。被告提起上訴否認犯罪，惟原審業已詳予論述認定被告成
    立幫助犯詐欺取財罪之理由，且被告於本院準備程序時已坦
    認犯行，是被告上訴為無理由，應予駁回。
六、再被告前未曾故意犯罪受有期徒刑以上刑之宣告，有本院被
    告前案紀錄表附卷可憑（見本院卷第29頁），此次因尋找兼
    職，一時失慮而為本件犯行，於原審雖否認犯行，但於本院
    準備程序中坦承犯行，已知悔悟，並與告訴人達成和解，有
    調解筆錄附卷可稽（見本院卷第59至61頁），復依本院斟酌
    被告犯罪情節尚非重大，經此偵查、審理程序之教訓，日後
    當知所警惕；復衡酌被告正值青年，仍有可為，倘令其入監
    服刑，恐未收教化之效，先受與社會隔絕之害，認對其所宣
    告之刑，以暫不執行為適當，爰依刑法第74條第1項第1款之
    規定，宣告被告緩刑2年。又按緩刑宣告，得斟酌情形，命
    犯罪行為人向被害人支付相當數額之財產上損害賠償，刑法
    第74條第2項第3款定有明文，本院考量被告所為確為法所不
    許，為促使其尊重法律，深刻記取本案教訓，並彌補其犯行
    對告訴人所造成之損害，因認除前揭緩刑宣告外，尚有課以
    被告一定負擔之必要，參酌被告與告訴人達成之調解內容，
    爰依刑法第74條第2項第3款規定，諭知被告應依如附件所示
    之調解內容分期向告訴人支付損害賠償共6萬元，期以符合
    本件緩刑宣告之目的；若被告不履行此項負擔，且情節重大
    ，足認原宣告之緩刑難收其預期效果，而有執行刑罰之必要
    者，依刑法第75條之1第1項第4款之規定，得撤銷其緩刑宣
    告。
七、被告經本院合法傳喚，無正當理由不到庭，爰不待其陳述，
    為一造辯論判決。
據上論斷，應依刑事訴訟法第371條、第368條，刑法第74條第1
項第1款、第2項第3款，判決如主文。
本案經檢察官張凱絜提起公訴，檢察官謝宗甫到庭執行職務。
中　　華　　民　　國　　109 　年　　12　　月　　29　　日
　              　刑事第十八庭  審判長法　官  何俏美
                                      法　官  黃紹紘
                                      法　官  陳海寧
以上正本證明與原本無異。
被告不得上訴。
檢察官如不服本判決，應於收受送達後20日內向本院提出上訴書
狀，其未敘述上訴之理由者並得於提起上訴後20日內向本院補提
理由書（均須按他造當事人之人數附繕本）「切勿逕送上級法院
」。
                                      書記官  謝文傑
中　　華　　民　　國　　109 　年　　12　　月　　29　　日
附錄本案論罪科刑法條全文
刑法第339條（普通詐欺罪）
意圖為自己或第三人不法之所有，以詐術使人將本人或第三人之
物交付者，處5年以下有期徒刑、拘役或科或併科50萬元以下罰
金。
以前項方法得財產上不法之利益或使第三人得之者，亦同。
前二項之未遂犯罰之。
附件：
張呈謙應給付蘇伊凡新臺幣（下同）6萬元，自民國109年12月10日起，於每月10日前給付3,000元整至指定匯款帳戶（國泰世華東臺南分行帳號000000000000號，戶名蘇伊凡），至全部清償完畢為止，如一期不按時履行，視為全部到期。